---
title: "Laboratório 11 - Classificação via Análise Discriminante Linear"
author: "Robson Bruno Dutra Pereira"
format: html
editor: visual
---

## Classificação de dois tipos de orquídeas em função da largura da pétala: LDA binária simples

Carregando pacotes.

```{r}
#| message: false
#| warning: false
library(datasets)
library(gt)
library(dplyr)
library(MASS)
library(ggplot2)
library(GGally)
```

Leitura dos dados.

```{r}
data(iris)
data <- iris |>
  filter(Species!= "setosa") |>
  dplyr::select(Petal.Width, Species)

head(data) |> gt()
```

Visualizando dados.

```{r}
ggplot(data, aes(x = Petal.Width, col = Species)) +
  geom_density() +
  geom_point(aes(y=0, shape = Species), alpha=0.3) +
  xlim(.5,3) +
  theme_bw()
```

Dividindo os dados para treino e teste.

```{r}
set.seed(7)
treino <- sample(nrow(data), 0.75*nrow(data))
dados_treino <- data[treino,]
dados_teste <- data[-treino,]
```

Treinamento e teste do modelo.

```{r}
#| message: false
#| warning: false
fit.lda1 <- lda(Species ~ Petal.Width, dados_treino)
fit.lda1
```

```{r}
lda.pred1 <- predict(fit.lda1, newdata=dados_teste)

cm1 <- table(y=dados_teste$Species, pred=lda.pred1$class)
cm1[2:3,2:3]
```

## Classificação de três tipos de orquídeas em função das diemsões da pétala e da sépala: LDA multinomial múltipla

Dados.

```{r}
head(iris) |> gt()
```

Visualização inicial.

```{r}
#| message: false
#| warning: false
ggpairs(iris, aes(col=Species, alpha=.5)) + theme_bw()
```

Separando dados de treino e teste

```{r}
set.seed(1)

tr <- round(0.75*nrow(iris))
treino <- sample(nrow(iris), tr, replace = F)

data.treino <- iris[treino,]
data.teste <- iris[-treino,]
```

Modelagem.

```{r}
fit.lda2 <- lda(Species ~ ., data.treino)
fit.lda2
```

Teste do modelo.

```{r}
lda.pred2 <- predict(fit.lda2, newdata=data.teste)

cm1 <- table(y=data.teste$Species, pred=lda.pred2$class)
cm1
```
